臺灣臺中地方法院民事判決　94年度重訴字第363號
原　　　告　丙○○
訴訟代理人　周進文　　律師
被　　　告　辛○○
　　　　　　丁○○
　　　　　　壬○○
　　　　　　戊○○○○○○
共　　　同
訴訟代理人　王文聖　　律師
當事人間塗銷抵押權登記事件，本院於94年10月3日言詞辯論終
結，判決如下：
    主    文
被告應就原告所有如附表所示之不動產，以民國八十六年以台中
市中正地政事務所普字第五五一三五０號收件，民國八十六年十
二月九日登記，債權範圍：全部，權利價值：本金最高限額新台
幣貳仟萬元，存續期間：不定期限，清償日期：依照各個契約約
定，為被告之被繼承人賴哲夫設定之抵押權登記辦理繼承登記後
予以塗銷。
訴訟費用由被告負擔。
    事實及理由
一、原告方面：
  (一)原告於民國（下同）86年間為資金週轉之需要，向被告等之
    被繼承人賴哲夫借款新台幣（下同）1,600餘萬元，並提供
    原告所有如附表所示之不動產為賴哲夫設定以86年以台中市
    中正地政事務所普字第551350號收件，86年12月9日登記，
    債權範圍：全部，權利價值：本金最高限額20, 000,000元
    ，存續期間：不定期限之本金最高限額抵押權登記（以下簡
    稱系爭抵押權），並簽發面額共為20,000,000元之本票164
    紙交付予賴哲夫作為債權憑證。因原告與賴哲夫有共同生活
    之關係，賴哲夫感念原告對其平日之照顧，遂於92年12月24
    日，對原告為免除全部債務之意思表示，至此，原告與賴哲
    夫間債之關係消滅，賴哲夫同時將其持有之原告簽發之本票
    164 紙、他項權利證明書、抵押權設定契約書正本均交還予
    原告，並承諾日後陪同原告辦理塗銷系爭抵押權登記，惟賴
    哲夫未及辦理塗銷系爭抵押權登記即於同年月30日去世，被
    告等則為賴哲夫之繼承人，至今尚未辦理繼承登記。
  (二)按系爭抵押權為未定期限之本金最高限額抵押權，其性質與
    民法第754條第1項之保證契約相似，類推適用該條規定，抵
    押人得隨時通知債權人終止抵押契約，原告爰以起訴狀繕本
    之送達對被告為終止抵押契約之意思表示，系爭抵押契約既
    經原告表示終止，且無抵押權擔保之債權存在，則系爭抵押
    權應予消滅，原告爰依法訴請被告等就系爭抵押權於辦理繼
    承登記後予以塗銷。並聲明求為判決：如主文第一項所示；
    訴訟費用由原告自行負擔。
二、被告方面：
  (一)原告於起訴狀稱系爭抵押權設定後，僅有小額週轉並無債務
    …云云，於補充起訴理由狀內則主張賴哲夫生前業已對原告
    免除系爭抵押債務，原告之前後主張顯有矛盾。若賴哲夫生
    前已有對於原告為免除系爭抵押債務之意思表示，則原告斷
    無於起訴狀內及於調解程序時為已清償債務之主張，再者，
    原告既自承其賴哲夫生前共同生活關係，則其於賴哲夫逝世
    後，本得輕易取得賴哲夫之遺物 (諸如原告所稱系爭抵押權
    設定契約書、他項權利證明書、本票正本)，此實無法證明
    原告已清償系爭抵押債務完畢或賴哲夫於生於已免除系爭押
    債務。
  (二)原告所舉證人庚○○、乙○○、己○○、朱克芬4人固到庭
    結證陳稱：被告等之被繼承人賴哲夫於92年12月24日已對於
    原告為免除系爭債務等語，但該等證人之證詞應為臨訟勾串
    ，庚○○等四人證人對於已時隔近1年10月之久之事，對於
    枝微細節均記憶清晰，然對於賴哲夫究是否有對原告表示系
    爭債務不用還；裝有相關憑證之牛皮紙袋係自何處取出；賴
    哲夫清償庚○○之50,000元現金，係交予何人等重要陳述，
    4位證人之證述卻互不相符，準此以觀，庚○○等4位證人於
    鈞院所為之證述，應出於臨訟勾串，尚難為賴哲夫已為原告
    免除債務之認定。再者，原告陳稱系爭債務均未清償之情亦
    與證人庚○○所稱原告說有還過一些小金額，大金額還沒有
    還等語不符，益徵原告之主張不實在。
  (三)況原告主張賴哲夫係免除其16,000,000元債務，但依原告所
    提出簽發交付予賴哲夫之本票，其總額為20,000,000元，且
    賴哲夫與原告分別於91年2月5日及92年1月3日在台中北屯區
    調解委員會所成立調解，由調解書所載賴哲夫就系爭抵押權
    應至少存有20,000,000元之債權，從而，即認賴哲夫對原告
    免除16,000,000元債務，然仍尚存有4,000,000元債務未清
    債，準此，原告之主張亦無理由。並聲明求為判決：駁回原
    告之訴，訴訟費用由原告負擔。
三、兩造不爭執之事實：
  (一)原告提供附表所示不動產給被告等之被繼承人賴哲夫設定本
    金最高限額20,000,000元之抵押權。
  (二)原告有簽發總金額為元20,000,000元之本票共計164張與賴
    哲夫。
  (三)系爭抵押權設定契約書、他項權利證明書及本票目前均由原
    告持有中。
四、法院之判斷：
    本件兩造主要之爭執點應在為被告等之被繼承人賴哲夫是否
    對原告為免除債務之意思表示？系爭抵押權所擔保之債權是
    否已全數消滅？
  (一)原告主張被告等之被繼承人賴哲夫於92年12月24日已對原告
    為免除全部債務之意思表示，並舉庚○○、乙○○．己○○
    、甲○○為證人。經本院對原告及四位證人行隔離訊問，證
    人庚○○證稱：「我是賴哲夫弟弟。賴哲夫有代替原告還錢
    ，原告有將房子設定抵押給賴哲夫，原告有簽本票給賴哲夫
    。賴哲夫過世前都是由原告照顧他，92年12月24日聖誕節前
    1 天我哥哥賴哲夫打電話給我，叫我過去一下，那時他是與
    原告住一起，我就跟我太太乙○○一起過去。過去那邊，下
    午大約3點鐘過後，我到他家，證人己○○、證人甲○○已
    經到了，還有賴哲夫、原告，那時原告在廚房，後來原告端
    1 碗稀飯給賴哲夫吃。賴哲夫之前有向我借50,000元，當天
    他拿現金50,000元還給我。後來賴哲夫拿1個牛皮信封給原
    告，向原告說：還給你，謝謝你對我的照顧。他說沒有原告
    的話，他活不到現在，後來原告將信封打開，抽出來我看到
    裡面有兩疊本票，還有兩份文件，壹份綠色，1份白色，證
    人己○○從原告手裡將文件接過來看並說這沒有塗銷的話，
    有效嗎？我才探頭去看，文件是他項權利證明書，過一會，
    賴哲夫就向原告說：『要不然等我身體比較好的時候，再陪
    你去塗銷』，我沒有聽到賴哲夫對原告說所欠的錢不用還這
    句話。…約1個禮拜之後，賴哲夫就過世了。」、證人乙○○證稱：「原告與賴哲夫債務關係，之前我曾經聽說過，但
    詳細情形不清楚。賴哲夫死亡前，聖誕節前1 天，那天是我
    先生說大伯叫我們過去，我們過去時，下午大約3、4點過去
    ，過去我們大伯住的房子是12樓，我們到的時候小叔夫婦已
    經到了，原告在廚房，我大伯靠在床上，我小叔坐在床邊，
    之前賴哲夫跟我們借了50,0 00元，賴哲夫就拿出錢說還給
    我們，我和庚○○一起將錢接過來。然後，賴哲夫從床邊拿
    起1包牛皮紙放的東西，那包東西是本來就拿出來放在床邊
    ，原告從廚房拿東西進房間要給賴哲夫吃，賴哲夫說等一下
    再吃，賴哲夫就將那包東西交給原告，賴哲夫並說感謝你這
    幾年的照顧，不然我沒辦法活到現在，原告把紙袋裡的東西
    拿出來看，我看到好像是兩疊本票的東西，用橡皮筋捆著，
    另外有壹張綠色的、白色的東西。己○○將綠色的拿起來看
    ，並說這樣算有塗銷？賴哲夫就說東西給她就可以塗銷，等
    我身體比較好再陪她去辦塗銷。我沒有印象賴哲夫有無說本
    票或是債務不用還。」、證人己○○證稱：「我有聽我大哥
    （即指賴哲夫）說過因為原告被人倒會，我哥哥有幫她付了
    1,600多萬元，原告以她的餐廳抵押給賴哲夫，錢好像沒有
    還。好像92年12月24日那天下午大約3點多左右我哥哥打電
    話給我，叫我跟甲○○過去。我過去時，原告好像在廚房，
    庚○○及乙○○還沒有到，我到了之後，不久庚○○及乙○○就到了，原告端了1碗粥出來，我大哥向二哥借了50,000
    元，當天拿了50,000元現金還給我二嫂。之後，原告過來要
    餵我大哥吃，我大哥說等一下再吃，我有事情要說，就從床
    邊拿起1個牛皮紙袋交給原告，原告抽出來看，我大哥說這
    個還給你，債務我不用你還了，這幾年如果沒有你細心的照
    顧，我早就死掉了，我把整個牛皮紙袋拿過來看，有壹張綠
    色他項權利證明書，一大疊本票，壹張白色好像是異動契約
    書，我問賴哲夫說這個有塗銷了？賴哲夫回答，我還給她，
    等於塗銷了，我現在身體不舒服，等我身體舒服之後，我再
    和她去辦塗銷。之後我們再那邊聊聊天，談論內容我已經不
    記得了。」、證人甲○○證稱：「就我所知，原告在台電有
    招會是會首，被會員倒會，有負債，我大哥拿錢借給她，金
    額大約是1,000多萬元，錢好像沒有還，當時原告在經營餐
    廳沒有賺錢沒有多餘錢可以還。我記得是在聖誕節前1天，
    下午3點多的時候，電話有響，我先生接的，我先生放下電
    話就告訴說大伯叫我們過去，我們住賴哲夫對面，所以馬上
    就到他家。我們到的時候，那時原告在廚房，臥室只有大伯
    一個人在，二哥二嫂還沒有到，沒多久，他們2位就到了。
    到了之後，我們坐沒多久，原告就端1碗稀飯進房間，大伯
    說等一下再吃，叫她先放著，大伯就從他的口袋拿出一疊鈔
    票交給二哥，就說是跟他們借的錢還他們。他當時是斜靠在
    床頭，他就從床的旁邊拿出壹包牛皮紙袋交給原告說這包還
    給你，並說感謝原告盡心照顧他，這個還給他，如果沒有她
    的話，他可能活不到現在。原告打開牛皮紙袋將東西拿出來
    ，我看到壹張藍色、壹張白色，還有兩疊本票。我先生也湊
    過去接過來看，是他項權利證明書，己○○就問賴哲夫說這
    有塗銷？大伯說還給她，就算塗銷，後來他才說等我身體好
    一點的時候再陪她去塗銷。大伯還東西給原告時，就有說債
    務我不要你還了。」等語，原告則陳稱：「那天是12月24日
    下午時，我從餐廳回來煮東西給賴哲夫吃，大約下午3、4點
    鐘就看到己○○、甲○○先進來，不到5分鐘庚○○、乙○○也來。我就端稀飯要到賴哲夫房間給他吃，他們4個人都
    在房間內，賴哲夫就從身上拿出現金給庚○○、乙○○他們
    都有一起拿錢，我有聽到乙○○說是50,000元，之後賴哲夫
    就從床上他坐的位置旁邊拿出牛皮紙袋給我，我就抽出來看
    ，賴哲夫他給我時說非常感謝我不離棄的照顧他，說東西還
    給我，算塗銷，我把東西從牛皮紙袋抽出來看，己○○也一
    起看，有他項權利證明書、本票、設定契約書，己○○就問
    賴哲夫這樣有塗銷？賴哲夫就說就已經還她了，就算塗銷了
    ，過了一會他又說要不然等我身體好一點再帶她去塗銷。賴
    哲夫拿這些東西給我時，就說東西還給我，這些錢不向我要
    」等語（詳見本院94年9月21日言詞辯論筆錄）。經核原告
    與四位證人所述之情節大致相符，
  (二)被告雖以原告與證人證述之內容有關賴哲夫是否對原告表示
    債務不用還了、裝有本票、他項權利證明書及抵押權設定契
    約書之牛皮紙袋係自何處取出、現金50,000元係交予何人等
    節所述不相符，而認證人之證詞不足採信。惟按證人證言之
    證據力，固依法院自由心證認定之，惟法院取捨證言，應就
    證人之觀察力、記憶力、陳述力及其與證言之利害關係而斟
    酌之，尚非得僅因證人彼此陳述偶有紛歧，即認其全部均為
    不可採信（最高法院86年度台上字第2975號裁判意旨可參）
    。本件原告聲請傳訊之4位證人分別為被告等人之叔、嬸，
    與被告均有血親或姻親之關係，與原告間則無此等親誼關係
    存在，其等所為證述之內容，應足認尚無偏頗原告之虞。況
    證人證述之事實發生於92年12月24日，距今已時隔1年餘近2
    年，證人庚○○、乙○○、己○○等人復俱為有年歲之人，
    斟酌證人之年齡、觀察力、記憶力等因素，自難期待證人等
    就當日發生諸事皆銘記於心，歷時年餘仍不忘，又被告所指
    之牛皮紙袋放置何處、50,000元欠款交予何人等情，就當日
    證人經驗之情形，並非有何特殊值得證人記憶之事，證人等
    就上開事項之證述固略有歧異，亦難即遽指為不實。另賴哲
    夫有無向原告說出債務不用清償之話語，證人庚○○、乙○○雖證稱不記得賴哲夫有無為此表示，證人己○○、甲○○
    則證稱賴哲夫有此表示，證述固有不盡相符之處，惟於證人
    等親自見聞賴哲夫之行動與談話後，依證人之理解、認知，
    均認為賴哲夫已對原告表示免除債務復為一致，是證人所述
    之差異，尚無礙其證言之憑信性，綜上所陳，本院認為證人
    之證詞應可採信。
  (三)原告主張賴哲夫已免除原告全部債務，被告則辯稱賴哲夫縱
    有免除原告債務之表示，依原告之主張僅免除16,000,000元
    ，惟原告簽發交付予賴哲夫之本票總額為20,000,000元，仍
    有4,000,000萬元債務未清償及本件債權本金應為18,350,00
    0元等語。經查：原告於本件審理自始至終均主張借款本金
    為1,600餘萬元，簽發總額20,000,000元之本票，並主張賴
    哲夫免除原告全部債務，其於本院言詞辯論時雖曾陳稱賴哲
    夫免除其16,000,000元債務，其真意應係僅就借款本金部分
    為陳述，尚非原告主張賴哲夫僅免除其借款本金1,600餘萬
    元、其餘部分則未予免除之意思，此由原告亦同時主張賴哲
    夫已免除其全部債務並提出全部本票原本為憑即可得知（詳
    見本院94年9月5日言詞辯論筆錄），被告辯稱原告係主張賴
    哲夫免除其債務1,600萬元部分，顯然與原告之主張不符。
    至於系爭抵押權擔保之借款本金債權究係1,600餘萬元抑18,
    350,000元或20,000,00 0元，按系爭抵押權為本金最高限額
    抵押權，即於所設定之本金限額20,000,000元範圍內，無論
    為借款本金、利息、違約金等債權均屬抵押權擔保之債權，
    是兩造此部分之爭執，就上開債權均屬系爭抵押權擔保範圍
    內之債權，並無影響，本院自無庸予以審認。則兩造此部分
    爭執之重點應在於賴哲夫對原告所為免除債務之範圍如何？
    由證人之陳述，當日賴哲夫係將以牛皮紙袋裝之抵押權設定
    契約書、他項權利證明書及本票兩疊交予原告，並表示日後
    將與原告一同前去辦理抵押權登記塗銷，又原告簽發交予賴
    哲夫之本票164紙均已全部交予原告，目前由原告持有，有
    原告提出之本票可憑，且為被告所不爭執，則依賴哲夫上開
    舉措，應認為其對原告所為免除之意思表示係涵蓋全部債務
    在內，即將系爭抵押權所擔保之債務，包含本金、利息在內
    全數免除，故將原告簽發總額為20,000,000元之本票全部交
    還原告，是原告主張賴哲夫已免除其全部債務之情，應堪採
    信。
  (四)按債權人向債務人表示免除其債務之意思者，債之關係消滅
    ，民法第343條定有明文。又所謂最高限額之抵押契約，係
    指所有人提供抵押物，與債權人訂立在一定金額之限度內，
    擔保現在已發生及將來可能發生之債權之抵押權設定契約而
    言。此種抵押權所擔保之債權，除訂約時已發生之債權外，
    即將來發生之債權，在約定限額之範圍內，亦為抵押權效力
    所及。雖抵押權存續期間內已發生之債權，因清償或其他事
    由而減少或消滅，原訂立之抵押契約依然有效，嗣後在存續
    期間內陸續發生之債權，債權人仍得對抵押物行使權利。此
    種抵押契約如未定存續期間，其性質與民法第754條第1項所
    定就連續發生之債務為保證而未定有期間之保證契約相似，
    類推適用同條項規定，抵押人得隨時通知債權人終止抵押契
    約，對於終止契約後發生之債務，不負擔保責任（最高法院
    66年台上字第1097號判例、71年度台上字第207號裁判意旨
    可供參考）；再按抵押權具有從屬性，即抵押權所擔保之債
    權，如因清償、提存、免除、混同或他原因而全部消滅時，
    抵押權亦隨之而消滅，最高限額抵押權與一般抵押權相同，
    亦具有從屬之性質，故最高限額抵押權亦需於其存續期間內
    有抵押債權之存在方可。本件被告等之被繼承人賴哲夫既向
    原告為免除全部債務之意思表示，則其等間債之關係因免除
    而告消滅，復經原告以本件起訴狀繕本之送達對被告為終止
    抵押契約之表示，被告等均已收受原告終止抵押契約之意思
    表示，則兩造間之抵押契約業經終止，且於系爭抵押權存續
    期間內已無系爭抵押權擔保之債權存在。從而，原告訴請被
    告於辦理繼承登記後塗銷系爭抵押權登記，自無不合，應予
    准許。
五、本件判決之基礎己為明確，被告其餘抗辯及舉證，均與判決
    結果無影響，不再一一論駁；又原告聲明願自行負擔訴訟費
    用，惟本件訴訟核無民事訴訟法第80條至第82條由原告負擔
    訴訟費用之情形，爰仍依法為訴訟費用負擔之諭知，附此敘
    明。
六、訴訟費用負擔之依據：民事訴訟法第78條、85條。
中　　華　　民　　國　　94　　年　　10　　月　　17　　日
                  民事第三庭    法  官  陳文爵
正本係照原本作成。
如對本判決上訴，須於判決送達後20日內向本院提出上訴狀。
中　　華　　民　　國　　94　　年　　10　　月　　17　　日
                                書記官
附表：
┌────────────┬──────┬─────┬──────┐
│不   動   產   標   示  │面      積  │權利範圍  │備       註 │
│                        │（平方公尺）│          │            │
├────────────┼──────┼─────┼──────┤
│台中市○○區○○段162地 │1914        │222/10000 │            │
│號                      │            │          │            │
├────────────┼──────┼─────┼──────┤
│台中市○○區○○路2段42 │10.62       │1/69      │            │
│地下1層之1（建號1464）  │            │          │            │
├────────────┼──────┼─────┼──────┤
│台中市北屯區○○○○街2號│82.58       │ 全部     │            │
│（建號1477）            │            │          │            │
├────────────┼──────┼─────┼──────┤
│台中市北屯區○○○○街6號│131.41      │ 全部     │附屬建物面積│
│2樓（建號1478）         │            │          │18.01       │
└────────────┴──────┴─────┴──────┘
